臺灣高等法院臺中分院民事判決　　　九十一年度上字第一九八號
　　　上　訴　人　甲○○
　　　被　上訴人　台灣台中地方法院
　　　法定代理人　丙○○
　　　訴訟代理人　乙○○
右當事人間拆屋還地事件，上訴人對於中華民國九十一年三月二十二日臺灣臺中地方
法院第一審判決（九十年度訴字第一六八號），提起上訴，本院判決如左：
　　　主　　　文
上訴駁回。
第二審訴訟費用由上訴人負擔。
　　　事實及理由
壹、聲明方面：
甲、上訴人方面：求為判決：
一、本訴之上訴部分：
　　(一)、原判決廢棄。
    (二)、被上訴人在第一審之訴駁回。
    (三)、第一、二審訴訟費用由被上訴人負擔。
二、反訴之上訴部分：
　　(一)、原判決廢棄。
    (二)、被上訴人應容忍上訴人就坐落台中市○區○○路六小段第九地號、建、面積
　　　　六八四四平方公尺，如原判決所附勘測成果圖所示位置，面積一五八平尺範
　　　　圍全部辦理時效取得地上權登記。
    (三)、第一、二審訴訟費用由被上訴人負擔。
乙、被上訴人方面：求為判決：
一、上訴駁回。
二、第二審訴訟費用由上訴人負擔。
貳、實體方面：
一、被上訴人主張：坐落台中市○區○○路六小段九地號、面積○‧○一八六公頃，
    為伊管有之國有土地，於民國（下同）三八年間由伊以向訴外人邱朝陽所典得其
    上日式平房乙樓借予陸軍裝甲兵學校撥交上訴人之被繼承人張立桂居住，借用期
　　間已於四十六年四月屆滿，張立桂並已死亡，嗣該平房於五十九年間遭火災燒燬
　　，伊就房屋之典權已因房屋燒燬而消滅，詎上訴人無使用系爭土地之權源，竟於
　　五十九年間與其母朱志賢（已於八十九年四月二十三日死亡）集資於系爭土地如
　　原判決附圖（下稱附圖）所示Ｂ部分面積○‧○一五八公頃土地上興建鋼筋濕凝
　　土土造二樓樓房乙樓居住，而共同無權占有系爭土地使用，茲因朱志賢既已死亡
　　，而由上訴人及其已之兄弟張葆生（於八十二年六月三日死亡）之子女即原審
　　共同被告張書元，張乃元繼承其權利義務，伊自得依民法第七百六十七條之規定
　　，訴請上訴人與張書元、張乃元拆屋還地等情，爰依上開法律規定提起本院訴訟
　　，求為命其三人應將系爭土地上如附圖所示Ｂ部分面積○‧○一五八公頃之地上
　　物拆除，將土地交還予伊之判決（原審認張書元、張乃元非占有土地之人，且對
　　系爭房無處分權，因而僅判命由上訴人拆屋還地，而駁回被上訴人其餘上訴，未
　　據被上訴人聲明不服），並以：上訴人雖主張其就系爭土地已符時效取得地上權
　　之要件，惟因時效取得地上權登記請求權者，不過有此請求權而已，在未經依法
　　登記為地上權人以前，仍不得據以對抗告土地所有人而認其並非無權占有，本件
　　上訴人既未辦妥地上權登記，自仍不能解免其無權占有系爭土地之事實。且上訴
　　人乃於伊起訴請求拆屋還地後，始向地上機關申請為地上權位置之測量，而遭駁
　　回，而非依土地登記規則第一百十三條規定，由其一方申請登記為地上權人，經
　　受理、公告、異議、調處之程序，與最高法院八十三年度台上字第三二五二號判
　　例所示情形不同，不能此附援引，自不能以反訴請求命伊容忍其於系爭土地上辦
　　理地上權之登記，是受訴法院無庸就其占有是否具時效取得地上權登記之要件，
　　為實體之裁判，故其反訴為無理由等語，資為抗辯。
二、上訴人則以：伊均知系爭土地係國有土地，且原有房屋為配住宿舍，伊自三十八
    年五月五日起即設戶籍於該址房屋內，嗣更於七十七年三月三日起擔任該戶戶長
    ，伊自五十九年火災後集資修建系爭房屋時起，迄目前為止，主觀上均以行使地
    上權之意思，而和平繼續占有系爭土地，而客觀上乃以在系爭土地上建築房屋，
    且未遷離系爭土地，已經過二十年，自已符合時效取得地上權之全部要件，故非
　　無權占有。且伊已向台中市中山地政事務所申請，經該所「受理」並「審查」伊
    聲請時效取得地上權之要件，此有該所10.九十中山地所二字第一四九一五號
　　函可證。且伊向地政機關申請時效取得地上權登記前，被上訴人已具函表明依民
　　事訴訟程序收回系爭土地，地政機關即無再行公告並通知被上訴為異議及調處之
　　必要，而該地政機關並己駁回伊登記之申請，伊自得依土地法第五十七條第二項
　　規定訴請司法機關就此私權爭執為實體裁判，此經行政法院著有八十一年度判字
　　第一七九六號判例可參，是伊提起反訴為合法且有理由等語，資為抗辯，並據以
　　提起反訴，求為命被上訴人應容忍伊在系爭土地上就附圖所示Ｂ部分之建物位置
　　辦理時效取得地上權登記之判決。
三、原審法院審理後，斟酌兩造之主張及攻擊防禦方法之結果，認被上訴人請求上訴
　　人應將系爭土地上如附圖所示Ｂ部分面積○‧○一五八公頃之地上物拆除，將土
　　地交還被上訴人部分為有理由，而為上訴人敗訴之判決，並以上訴人主張其因時
　　效取得地上權為無理由，而駁回其反訴，上訴人就本訴及反訴敗訴部分，均聲明
　　不服，提起上訴，聲明求為判決如右開上訴聲明之所示。被上訴人則答辯聲明求
　　為判決駁回上訴人之上訴。
四、查被上訴人主張台中市○○段○○段九號土地，為國有土地，目前由其所管理，
　　該土地於如附圖所示Ｂ部分面積零點零一五八公頃之土地上，現有門牌號碼為台
　　中市○區○○路二十四巷二十七號房屋坐落於該處，三十八年間其將坐落系爭土
　　地之房屋借予陸軍裝甲兵學校使用，期間自三十八年五月起至四十六年四月止，
　　為期八年，該校將系爭房屋配予該校科長張立桂居住，五十九年因火災而燒毀，
　　因當時張立桂已亡故，其後經重建為現在之鋼筋混凝土土造二層樓房，但未辦理
　　第一次所有權保存登記等事實，業據被上訴人提出土地權狀影本、房屋價格鑑估
　　報告書各一份為證，並經台中中山地政事務所製有複丈成果圖一紙附卷足參，上
　　訴人對上開事實復不爭執，堪信屬實。
五、被上訴人又主張系爭房屋乃由上訴人及其母朱志賢集資，就地強行非法重建，成
　　為現在之鋼筋混凝土土造二層樓房，該房屋然既係由上訴人與其母朱志賢所建，
　　渠二人自屬該屬之共同所有權人，惟朱志賢既已死亡，應由上訴人及其兄弟張葆
　　生共同繼承，然張葆生復於八十二年六月三日死亡，依民法第一千一百四十條、
　　第一千一百四十一條之規定，其繼承之財產部分，應由原審共同被告張乃元、張
　　書元二人所共同繼承等語。上訴人則抗辯：系爭房屋為其一人所建，資金大部分
　　由其個人支出，並由其他姊妹（張婉琳、張婉瓊）共同資助，而朱志賢僅參與共
　　同監造房屋，並非起造人，故張書元及張乃元無從繼承系爭房屋所有權等語，並
　　據證人張婉琳於原審到庭證稱：我確實有拿錢給甲○○蓋房屋，但我給朱志賢的
　　部分，僅係生活費等語，及證人張婉瓊於原審到庭證稱：我有出資給甲○○蓋房
　　屋要給朱志賢住，但我錢是給甲○○蓋房子，並不是要給朱志賢等語，核與上訴
　　人所述相符。被上訴人雖於原審主張系爭房屋除上訴人外，尚有朱志賢共同建造
　　乙節，但未能具體舉證以實其說，要難認為原審共同被告張書元及張乃元對系爭
　　房屋有繼承權，而為系爭房屋之所有人。綜上所言，堪認上訴人抗辯系爭房屋為
　　其一人所建造為屬可採。
六、至於被上訴人主張上訴人為無權占有乙節，上訴人則抗辯：其自三十八年五月五
　　日起即已設籍於台中市○○路二四巷二七號（該門牌整編前為法院後巷四號）迄
　　今，嗣於七十七年三月三日即任為該戶戶長，故其及朱志賢至少自五十九年十二
　　月一日即修建系爭房屋完成時起，即住在上開地址，並有水電裝置證明為證，至
　　九十年十月十二日止，已逾二十年，故其就系爭土地已因時效而取得地上權，非
　　無權占有云云。惟按我民法物權篇，係採登記生效主義，凡主張因時效而取得地
　　上權者，依民法第七百七十二條，仍以登記為要件。在聲請登記為地上權人以前
　　，尚不能執以對抗土地所有人，此迭據最高法院著有判決可參（最高法院六十九
　　年台上字第三七○八號、八十六年度台上字第三○○六號、八十六年台上字第三
　　一四○號判決參照）。本件上訴人就系爭土地於被上訴人起訴請求拆屋還地以前
　　，未曾向地政機關申請為地上權登記，於起訴後雖提出申請（應係複丈程序，於
　　後另述），但未經辦妥地上權登記乙節，為上訴人所承認，則其主張已因時效取
　　得地上權，非無權占有系爭土地云云，洵屬依法無據。又稱地上權者，謂以在他
　　人土地上有建築物，或其他工作物，或竹木為目而使用其土地之權，固為民法第
　　八百三十二條所明定，但無權占有他人土地建築房屋，抑係在他人土地上有建築
　　物，而使用其土地，究為地上權，抑為所有權，應觀察地上權與所有權在法律上
　　種種不同點解釋當事人之意思，予以判定，不得僅以在他人土地上有建築物之一
　　端，遂認為地上權，又按地上權之取得時效，準用民法第七百六十九條、第七百
　　七十條規定需為：以行使地上權之意思，二十年間（十年間）和平繼續公然在他
　　人土地上有建築物或其他工作物或竹木者（而其占有之始為善意並無過失），方
　　得請求登記為地上權人。據此要件，主張取得時效之第一要件須為以行使地上權
　　之意思而占有，若依其所由發生之事實之性質，無行使地上權之意思者，非有變
　　為以行使地上權之意思而占有之情事，其取得時效，不能開始進行。又當事人主
　　張有利於己之事實者，就其事實有舉證之責任，民事訴訟法第二百七十七條定有
　　明文。且占有人主張依民法第七百七十二條準用第七百六十九條、第七百七十條
　　時效完成取得地上權者，因行使地上權之意思依民法第九百四十四條第一項之規
　　定既不在推定之列，故須負證明之責（最高法院八十五年台上字第七一○號，八
　　十六年台上字第六一九號，八十七年台上字第一二八四號判決要旨參照）。經查
　　，系爭土地上原有平房於五十九年發生火災燒燬前，係被上訴人將房屋借予陸軍
　　裝甲兵學校使用，期間自三十八年五月起至四十六年四月止，為期八年，該校將
　　系爭房屋配予該校科長張立桂居住，已如前述，惟於是時上訴人（三十六年五月
　　十日出生）年僅甫滿二歲，為無行為能力之人，且係因受父母之襁褓而居住於該
　　處，是其迄於五十九年房燒燬前，顯非以自已占有之意思為之。雖上訴人主張系
　　爭房屋係其於五十九年間集資所興建，其並一直居住迄今，主觀上自係以在他人
　　土地上建有建築物為目的使用土地之意思而占有，且其自三十八年迄今從未遷出
　　該址，此有九十年十月三十一日反訴起訴狀所附證物二之戶籍謄本所載可證，足
　　見其自五十九年建屋之時起，即存有繼續行使地上權之意思占有系爭土地達二十
　　年以上云云，惟查：上訴人集資建築系爭房屋，係供其母朱志賢居住之用乙節，
　　已據證人即上訴人之姊妹張婉瓊於原審供證明確，參以系爭房屋興建完成後，係
　　以上訴人之母朱志賢之名義提出水電裝置之申請，此有上訴人提出之台灣電力公
　　司台中區營業處出具之水電裝置證明書乙件在卷可參，苟上訴人於五十九年修建
　　系爭房屋之初即有於系爭土地上行使地上權之意思，為何申請裝表供電之名義非
　　其本人而為其母朱志賢？由此足認證人張婉瓊所證集資興建系爭房屋係供其母朱
　　志賢居住乙節，至可相信。又依上訴人於九十年十月三十一日反訴狀所附之戶籍
　　謄本（見原審卷第一二六頁）所載，上訴人乃於七十五年間始領取我國之國民身
　　分證，足見在此之前其不具我國居民之身分（按，上訴人係於六十五年七月二十
　　五日與解立亞結婚，於六十六年十二月二十九日遷出美國，迄於七十五年八月二
　　十一日始又自美國遷入系爭房屋，此有被上訴人提出之戶籍謄本二件就此記載明
　　確），顯難認其當時確居住於該房屋，並據以占有系爭土地。雖上訴人曾於七十
　　七年三月三日因其母朱志賢遷出而成為門牌號碼為台中市○區○○路二十四巷二
　　十七號系爭房屋之戶長，此固有兩造提出之戶籍謄本在卷可參，然在此之前，其
　　仍與其母朱志賢同住於該戶，係如何獨立於其母朱志賢之外，變更獨立以行使地
　　上權之意思而占有，上訴人未能具體舉證以實其說。又查，系爭房屋於八十二年
　　六月十五日復因原戶長張葆生於同年六月三日死亡，而由沈碧蓮繼任為該戶戶長
　　，此有台中市西區戶政事務所九十年十二月十八日中市西戶字第六三三四號函及
　　所附之現、除戶籍資料三份為證，縱認上訴人確有於七十七年三月三日即任為該
　　戶戶長，然八十二年六月十五日前後，卻又分別為張葆生及沈碧蓮擔任該戶之戶
　　長，故尚難僅憑於七十七年三月三日即任為該戶戶長，即可認為其有繼續行使地
　　上權之意思，是綜上所述，尚難認上訴人集資出名建有系爭房屋供其母居住，即
　　可認定其係以繼續行使地上權之意思而占有系爭土地，是其辯稱其已固時效取得
　　地上權，尚不足採信。
七、上訴人雖以反訴主張：其於五十九年十二月一日起至九十年十月十二日止以行使
　　地上權之意思占用系爭土地，已達民法第七百六十九條所定完成二十年之時效，
　　依民法第七百七十二條準用同法第七百七十六條之規定，於九十年十月十二日，
　　依地籍測量實施規則第二百零五條第四款規定檢附足資證明開始占用時及申請複
　　丈及登記時繼續占有之戶籍謄本、門牌證明等文件，向台中市中山地政事務所申
　　請複丈及登記，申請之結果因受被上訴人異議，而於同年十月二十二日土丈字第
　　○七七二號經地政機關駁回通知附卷可稽，是無庸經公告異議及調處，即可訴請
    被上訴人容忍其就系爭土地辦理地上權登記云云。惟按占有他人之土地者若依土
    地登記規則第一百十三條規定，由其一方申請登記為地上權人，經登記機關受理
    ，在公告期間，土地所有權人提出異議，經登記機關依土地法第五十九條之規定
    予以調處，調處結果對占有人不利。占有人即可對土地所有人提起訴訟，請求該
    所有人容忍其辦理地上權登記，以排除土地所有人之異議，使登記程序之障礙除
    去，俾完成地上權登記，固據最高法院著有八十三年台上字第三二五二號判例闡
　　釋甚明。惟得以訴請土地所有人容忍占有人辦理地上權登記者，以其全部具備因
　　時效取得地上權要件，並已依土地登記規則第一百十三條規定向登記機關申請登
　　記為地上權人，經地政機關受理，依公告異議及調處程序處理者為限，此揆之上
　　開判例要旨甚詳。經查：上訴人於九十年十月十二日向台中市中山地政事務所所
　　提出之申請，乃係他權利位置之測量，為提出地上登記申請前之土地複丈程序，
　　非登記程序，此從該所之收文係「土丈字第○七七二○○號」而非「土登字」乙
　　節即可知之，此有上訴人提出之土地登記規費收據及複丈通知影本乙件及被上訴
　　人提出之相關資料節本在卷可考（見原審卷第一一二頁及本院卷第七十七頁）。
　　又因其申請複丈經台中市中山地政事務所駁回，即未進入申請地上權登記之程序
　　，故該所於九十年十一月七日答覆原審查詢本件系爭土地是否有人辦理地上權登
　　記時，明確答覆「目前尚未有人對上述土地申請地上權登記」，此有原審詢問函
　　及該所九十年十一月七日九十中山地所一字第一五九一七號函在卷可稽（見原審
　　卷第一一六－一一七頁），是本件既未經上訴人向登記機關申請為地上權登記，
　　經該管登記機關受理，則與上開判例所闡明得訴請土地所有人容許其辦理地上權
　　登要件明顯不符，上訴人仍逕訴請被上訴人容忍其辦理地上權登記，即顯無必要
　　。更何況如前所述，上訴人主張其有行使地上權之主觀意思及有繼續和平占有系
　　爭土地二十年以上之客觀事實，而已具因時效取得地上權之全部要件部分，既經
　　認為不足採信，是其反訴請求命被上訴人容忍其辦理地上權登記，亦無理由，應
　　予駁回。
八、按所有人對於占有或侵奪其所有物者，得請求返還之，民法第七百六十七條前段
    定有明文，本件系爭土地所有人為中華民國，被上訴人為管理機關，自亦得依上
    開規定向無權占有其物者主張所有物返還請求權，查本上訴人以系爭房屋占有被
　　上訴人所管理之系爭土地，復未能具體舉證證明其為有權占有，且無從命被上訴
　　人容忍其辦理地上權登記，均如前述，從而，被上訴人依所有物返還請求權之法
　　律關係，請求上訴人將附圖所示Ｂ部分面積○‧○一五八公頃土地上之地上物拆
　　除，將系爭土地交還予之，為有理由，應予准許。原審法院因而為被上訴人勝訴
　　之判決，命上訴人拆屋還地，並認上訴人請求被上訴人容忍其辦理地上權登記之
　　反訴為無理由，而併為其敗訴之判決，依法並無不合，其所持之理由雖未盡相同
　　，但結果則無二致，仍應予以維持。上訴意旨仍執陳詞，指摘原判決不當，聲明
　　予以廢棄改判，均為無理由，皆予駁回。
九、本件事證已臻明確，兩造之其餘主張及攻擊防禦方法及證據調查，因於本件判決
　　結果均屬不生影響，爰不一一論列，併此明。
參、據上論結，本件上訴為無理由，依民事訴訟法第四百四十九條第一項、第二項、
　　第七十八條，判決如主文。
中　　　華　　　民　　　國　　九十一　　年　　　九　　　月　　　三　　　日
~B1民事第五庭審判長法　官　陳滿賢
~B2　　　　　　　　法　官　邱森樟
~B3　　　　　　　　法　官　朱　樑
右為正本係照原本作成。
如對本判決上訴，須於收受判決送達後二十日內向本院提出上訴書狀，其未表明上訴
理由者，應於提出上訴後二十日內向本院提出上訴理由書（須按他造人數附具繕本）
，並繳納送達用雙掛號郵票拾份（每份參拾肆元）。
上訴時應提出委任律師或具有律師資格之人之委任狀；委任有律師資格者，另應附具
律師及格證書及釋明委任人與受任人有民事訴訟法第四百六十六條之一第一項但書或
第二項（詳附註）所定關係之釋明文書影本。
~B 　 　　　　　　書記官　陳秀真
中　　　華　　　民　　　國　　九十一　　年　　　九　　　月　　　六　　　日
附註：
民事訴訟法第四百六十六條之一（第一項、第二項）
對於第二審判決上訴，上訴人應委任律師為訴訟代理人。但上訴人或其法定代理人具
有律師資格者，不在此限。
上訴人之配偶、三親等內之血親、二親等內之姻親，或上訴人為法人、中央或地方機
關時，其所屬專任人員具有律師資格並經法院認為適當者，亦得為第三審訴訟代理人
。
                                                                        Ｂ
